【裁判字號】    98,交易,117
【裁判日期】    990421
【裁判案由】    過失傷害
【裁判全文】
臺灣嘉義地方法院刑事判決             98年度交易字第117號
公  訴  人  臺灣嘉義地方法院檢察署檢察官
被      告  丙○○
選任辯護人  黃文力律師
上列被告因過失傷害案件，經檢察官提起公訴（九十八年度偵字
第八一０號），本院判決如下：
     主  文
丙○○犯過失傷害致人重傷罪，處有期徒刑陸月，如易科罰金，
以新臺幣壹仟元折算壹日。
     犯 罪 事 實
一、丙○○於民國九十八年一月三日下午三時十分許，駕駛車牌
    號碼RX -6733號自用小客車，沿嘉義縣朴子市○○路由東往
    西方向行駛，途經接近朴子市○○路與南通路交岔路口（尚
    未通過南通路口）、道路中央劃有黃色實心分向限制線路段
    ，原應注意汽車行駛時，駕駛人應注意車前狀況及兩車併行
    之間隔，並隨時採取必要之安全措施；在道路中央設有分向
    限制線之禁止超車路段，不得超車；汽車欲超越同一車道之
    前車時，須先按鳴喇叭二單響或變換燈光一次，超越時應顯
    示左方向燈並於前車左側保持半公尺以上之間隔超過，行至
    安全距離後，再顯示右方向燈駛入原行路線，而依當時情形
    、日間自然光線、路面乾燥無缺陷、視距良好，並無不能注
    意之情事，竟疏於注意上開各節，貿然在接近海通路與南通
    路交岔路口前跨越分向限制欲超越同向行駛在同一快車道內
    、位在其車身右前方、由甲○○所騎乘之車牌號碼MAZ -263
    號重型機車，丙○○所駕駛之自小客車右前側保險桿遂擦撞
    甲○○所騎乘機車之左後側車身，致甲○○人車倒地因此顱
    內出血而重度昏迷，經送醫治療後迄今意識為木僵狀態，無
    自我照護功能，僅對疼痛有部分反應而受有重傷害。
二、案經甲○○之配偶乙○○○訴由嘉義縣警察局朴子分局報請
    臺灣嘉義地方法院檢察署檢察官偵查起訴。
     理  由
一、按被告以外之人於審判外之陳述，經當事人於審判程序同意
    作為證據，法院審酌該言詞陳述或書面陳述作成時之情況，
    認為適當者，亦得為證據。當事人、代理人或辯護人於法院
    調查證據時，知有第一百五十九條第一項不得為證據之情形
    ，而未於言詞辯論終結前聲明異議，視為有前項之同意，刑
    事訴訟法第一百五十九條之五定有明文。查被告丙○○對卷
    附各傳聞證據之證據能力未於言詞辯論結前聲明異議，且於
    本院行準備程序時表示表示不爭執證據能力（見本院卷第26
    頁），復經本院於審理逐一提示予被告及其辯護人表示意見
    ，本院審酌採納卷附各傳聞證據，無礙被告於程序上之彈劾
    詰問權利，而認卷附傳聞證據合於刑事訴訟法第一百五十九
    條之五規定，因而均具證據能力，合先敘明。
二、訊據被告丙○○固坦承於上開時間曾駕駛自用小客車行經該
    事故路段之事實，然矢口否認有何過失重傷害之犯行，辯稱
    ：因當時有人在遊行，人車很多，伊當時停在該處時，被害
    人已超過其車身，是被害人騎機車進入其車道後自行操控失
    當跌倒在其車前；監視錄影記錄顯示汽車與機車於地面上的
    影子仍有空隙足證被告所駕駛汽車並未擦撞被害人機車；警
    方採樣之機車擦痕其上覆有大量塵土並非當日造成，根本與
    本案肇事無關；由道路交通現場圖顯示刮地痕方向與撞擊物
    理力方向不符，伊所駕駛車輛並未擦撞告訴人所騎乘之機車
    ，伊並無過失云云。惟查：
  （一）被告於九十八年一月三日下午三時十分許，駕駛車牌號
        碼RX -6733號自用小客車，沿嘉義縣朴子市○○路由東
        往西方向行駛，途經接近朴子市○○路與南通路交岔路
        口（尚未通過南通路口）、道路中央劃有黃色實心分向
        限制線路段時，原本同向行駛在同一快車道內、在其車
        身右前方、由被害人甲○○所騎乘之車牌號碼MAZ -263
        號重型機車在被告所駕駛車輛前人車倒地等情，為被告
        於警詢時及本院審理時均供承屬實（見警卷第1頁、第2
        頁；本院卷第117頁、第118頁），復有道路交通事故現
        場圖(除刮地痕走向有誤部分；詳下述)、道路交通事故
        調查報告表各乙份、監視錄影紀錄翻拍照片二幀（見警
        卷第23頁）及道路交通事故現場照片八幀（見警卷第19
        頁至第22頁）在卷可佐，並經本院當庭勘驗警員所調取
        該事故路段旁朴子市農會所提供之監視錄影紀錄光碟及
        告訴人所提出該事故路段旁朴子市第二市場管理委員會
        所提供之監視錄影紀錄光碟無誤（見本院卷第55頁至第
        83 頁）。而被害人甲○○因人車倒地致顱內出血而重
        度昏迷，經送醫治療後迄今意識為木僵狀態，無自我照
        護功能，僅對疼痛有部分反應等情，亦據證人即告訴人
        乙○○○於警詢時證述明確（見警卷第6頁、第7頁），
        並有財團法人長庚紀念醫院嘉義分院診斷證明書及國立
        臺灣大學醫學院附設醫院北護分院診斷證明書各乙份（
        見警卷第39頁；本院卷第88頁）在卷可憑。被害人受有
        上開傷害經送醫治療後迄今意識為木僵狀態，無自我照
        護功能，僅對疼痛有部分反應，自已達重大難治之重傷
        害程度，殆無疑義。是上開事實，至為明灼，均堪以認
        定。
  （二）按汽車行駛時，駕駛人應注意車前狀況及兩車併行之間
        隔，並隨時採取必要之安全措施；在道路中央設有分向
        限制線之禁止超車路段，不得超車；汽車欲超越同一車
        道之前車時，須先按鳴喇叭二單響或變換燈光一次，待
        前行車減速靠邊或以手勢或亮右方向燈表示允讓後，後
        行車始得超越；且超越時應顯示左方向燈並於前車左側
        保持半公尺以上之間隔超過，行至安全距離後，再顯示
        右方向燈駛入原行路線，道路交通安全規則第九十四條
        第三項、第一百零一條第一項第三款及第五款、道路交
        通標誌標線號誌設置規則第一項第一款第九目分別定有
        明文。被告為領有駕駛執照者，且其於本院審理時供稱
        ：其已領有駕駛執照四、五十年（見本院卷第 118頁）
        等情，並有道路交通事故調查報告表（二）乙份（見警
        卷第18頁）在卷可憑，是其對於上揭注意義務自應知之
        甚詳。且依當時天候晴、日間自然光線、柏油路面、乾
        燥且無缺陷、亦無障礙物、視距良好等情，此觀上開道
        路交通事故調查報告表（一）即明（見警卷第17頁），
        並無不能注意之情事。而被告所駕駛之自用小客車原係
        行駛在被害人所騎乘機車左後方，至事故現場前逐漸行
        駛接近被害人所騎乘機車左後側車身等情，此觀本院當
        庭勘驗告訴人所提出該事故路段旁朴子市第二市場管理
        委員會所提供之監視錄影紀錄光碟擷取照片即明（見本
        院卷第79頁至第80頁），堪認事故發生前被告所駕駛車
        輛當時並非處於停止狀態而係行進間無誤。參以被告所
        駕駛車輛迫近被害人甲○○所騎乘機車時，其左前側輪
        胎已超出道路中央所劃設之黃色實心分向限制線至對向
        車道、左後側輪胎則壓在道路中央所劃設之黃色實心分
        向限制線上，其車頭微偏向左等情，此道路交通事故現
        場照片所顯示被告所駕駛車輛停放位置即明（見警卷第
        19頁照片、第20頁下方照片），是依當時被告所駕駛車
        輛逐漸行駛迫近被害人所騎乘機車之左後側車身及被告
        所駕駛車輛車頭微偏向左側等客觀情形，堪認被告係發
        覺被害人騎乘機車行駛在其所駕駛自用小客車之右前方
        而將車身偏左跨越黃色實心分向限制線欲超越被害人所
        騎乘之機車甚明。從而，被告於警詢時聲稱：當時其停
        車還未啟動，便看到告訴人摔倒在車道上（見警卷第 2
        頁）云云，以及其本院審理時所辯稱：伊當時停在該處
        時，被害人已超過其車身，是被害人騎機車進入其車道
        （見本院卷第 118頁）云云，顯與客觀事實相違，均不
        足採。
  （三）被害人所騎乘機車左側車身及被告所駕駛自用小客車之
        前保險桿，經警員比對約三十九至五十公分相對高度位
        置，採取被害人所騎乘機車左側疑似擦附黑色物質樣本
        四處（編號1至編號4）及被告所駕駛上開自用小客車右
        前側保桿標準品（編號5；上開採樣位置見偵查卷第9頁
        、第10頁所示位置；各採樣位置編號如各照片左側紅色
        數字所示）先後二次函請內政部警政署刑事警察局進行
        鑑識比對，其結果：「現場編號2〔採自MAZ-263機車左
        後側車身之黑色物質痕跡〕標示處 "2"字樣附近之黑色
        物質【編號2-1，檢出聚丙烯樹脂成分】，與現場編號5
        〔採自RX -6733右前側保桿之黑色保險桿塑膠片標準品
        〕之其中1塊黑色膠質物質【編號5-1，檢出聚丙烯樹脂
        成分】相似。」、「現場編號1〔採自MAZ-263機車左後
        側車身之黑色擦痕〕標示處 "1"字樣附近擦附之微量黑
        色物質【編號1 -1，檢出聚丙烯樹脂成分】，與現場編
        號5〔採自RX -6733右前側保桿之黑色塑膠片〕之其中1
        塊黑色膠質物質【編號5 -1，檢出聚丙烯樹脂成分】相
        似。」等情，此有內政部警政署刑事警察局鑑定書二份
        （見偵查卷第7頁、第8頁；本院卷第38頁、第39頁）在
        卷可憑。參以被告所駕駛上開自用小客車右前保險桿最
        凸出處之距地面高度（約48至50公分）適與上開員警由
        被害人所騎乘機車左後側車身所採取之編號 2黑色物質
        痕跡之距地面高度（約48至50公分）吻合等情，此觀比
        對採樣照片即明（見警卷第32頁上方照片、第37頁照片
        ），均足證被告所駕駛自用小客車係車身右前方保險桿
        與被害人所騎乘機車左後側車身發生擦撞，始在被害人
        所騎乘機車左後側車身上留有黑色膠質物質擦附痕跡；
        此更與上開監視錄影紀錄所顯示被告迫近被害人所騎乘
        機車車身欲進行超車時與被害人所騎乘機車之相對位置
        俱屬相符，自堪認被告所駕駛之自用小客車係因超車時
        與被害人所騎乘機車間之距離過近致其車身右前方保險
        桿擦撞被害人所騎乘機車之左後側車身無疑，是被告辯
        稱：伊所駕駛汽車並未擦撞被害人機車云云，顯與客觀
        跡證相違，並不足採。而被告駕駛汽車行經接近交岔路
        口且道路中央劃有黃色實心分向限制線路段時，既已發
        覺被害人騎乘機車同向行駛在同一快車道、位在其車身
        右前方，而依當時路況及標線情形顯已不足以進行合於
        道路交通安全規則之超車行為，被害人基於對該路段交
        通標線之信賴亦難預期行駛在後方之被告將強行違規超
        車；被告於此應注意且能注意之情況下，竟疏未注意車
        前狀況，並隨時採取必要之安全措施，及該路段禁止超
        車，且於其違規跨越分向限制線欲超車時，又未能保持
        半公尺以上之安全間隔即貿然進行超車，肇致本件車禍
        之發生，其就本件車禍事故之發生具有過失至為顯然。
        從而，被告辯稱：伊對本件車禍並無過失云云，即不足
        採。
  （四）至被告辯稱：監視錄影記錄顯示汽車與機車於地面上影
        子仍有空隙足證被告所駕駛汽車並未擦撞被害人機車云
        云，並舉監視錄影記錄翻拍照片為佐（見本院卷第49-4
        頁）。然經本院當庭勘驗該片警員所調取該事故路段旁
        朴子市農會所提供之監視錄影紀錄光碟結果顯示：該影
        片第八秒的地方為被告所駕駛的自小客車自畫面的最左
        側移動到畫面的最右側，甲○○所騎乘的機車當時僅有
        車尾部分出現在畫面最右側，被告所駕駛車輛從畫面最
        左側移動到畫面最右側之影像並未完全連續等情，此觀
        本院勘驗筆錄即明（見本院卷第55頁），並有本院勘驗
        影片逐格擷取之照片圖8-1至8-3（見本院卷第64頁、第
        65頁）在卷可佐；參以經本院函詢朴子市農會關於錄製
        上開監視錄影記錄之監視錄影設備究為多久錄製一個畫
        面乙節，朴子農會函覆以：該錄影設備約一秒鐘跳動一
        個畫面等情，有朴子市農會九十九年一月二十八日函乙
        份（見本院卷第94頁）在卷可稽，均足證該監視錄影記
        錄囿於監視錄影設備之功能僅能一秒鐘跳動一個畫面，
        致無法顯示車輛行進間完整之過程，致上開影片第八秒
        時被告所駕駛車輛自畫面最左側移動至最右側中間之過
        程影像即未完全連續。對照被告所舉其所謂「監視錄影
        記錄顯示汽車與機車於地面上之影子仍有空隙」之監視
        錄影記錄翻拍照片（見本院卷第49-4頁），即為本院勘
        驗影片逐格擷取之照片圖 8-2至10-1（見本院卷第64頁
        至第67頁），而迄本院勘驗影片逐格擷取之照片圖10-1
        所示影片第十秒之情形為止（見本院卷第67頁上方照片
        ），被告所駕駛車輛與被害人所騎乘機車在地面上所呈
        現陰影實已略有鄰接而非留有完整空隙；再觀諸次張擷
        取照片即本院勘驗影片逐格擷取之照片圖10-2顯示在同
        為影片第十秒時被害人所騎乘機車車尾已瞬間完全自畫
        面右側消失，足見本院勘驗影片逐格擷取之照片圖10-1
        至圖10-2間之車輛行進過程亦因上開監視錄影設備功能
        限制而未能被完整記錄。從而，自難僅以被告自行擷取
        之片段靜態照片即遽認被告所駕駛車輛並未擦撞被害人
        所騎乘之機車，故被告上開辯詞並不足以動搖本院上開
        綜合勘驗監視錄影記錄所見被告之行車方式與兩車車身
        擦痕採樣之鑑定結果所認定之事實。又被告就採樣送鑑
        之擦痕辯稱：內政部警政署刑事警察局之鑑定書載明「
        其上覆有大量塵土」，顯見該擦痕已有相當時日，警方
        採樣之機車擦痕並非當日造成，根本與本案肇事無關云
        云，然卷附二份內政部警政署刑事警察局鑑定書關於「
        其上覆有大量塵土」部分記載之上下文均為：「經檢視
        為紅色塑膠殼1塊，其上有"JOCKEY125"等字樣，車殼層
        次由外而內依序為紅色半透明層、銀色層、白色膠質層
        ，其上覆有大量塵土物質，送鑑單位於其上貼有 2處黑
        色箭頭標示"1"及"2"，2 處皆有疑似外來黑色物質擦附
        …」（見偵查卷第 7頁、本院卷第38頁），是細繹上開
        文字記載之語意脈絡，「其上覆有大量塵土物質」部分
        係指檢視該紅色塑膠殼之整體概觀情形，而非指「送鑑
        單位於其上貼有 2處黑色箭頭標示"1"及"2"有疑似外來
        黑色物質擦附」部分上「覆有大量塵土物質」。是自不
        得先將上開「其上覆有大量塵土物質」乙段文字記載曲
        解為：「擦痕」上覆有大量塵土，再據以推出該擦痕已
        有相當時日，並非當日造成之結論，故被告上開辯詞，
        顯係斷章取義，亦不足採。又被告另辯稱：由道路交通
        現場圖顯示刮地痕方向與撞擊物理力方向不符，足見伊
        所駕駛車輛並未擦撞告訴人所騎乘之機車云云。然觀諸
        警卷所附道路交通事故現場圖所繪製之刮地痕部分，刮
        地痕起點距離快慢車道分隔線記載為 2.3公尺，刮地痕
        終點距離交岔路口東北側轉角基準點記載為 1.4公尺，
        然其在圖面上所繪製之2.3公尺竟較1.4公尺為短，足見
        該道路交通事故現場圖關於「刮地痕方向」之繪製存有
        明顯錯誤。再對照道路交通事故現場照片關於刮地痕部
        分之照片顯示（見警卷第20頁上方照片；偵查卷第37頁
        至第40頁照片），該機車刮地痕應係「由東南往西北方
        向」延伸，而非如警卷所附道路交通事故現場圖所繪製
        之「由東北往西南方向」，此亦與上開刮地痕起點、終
        點相對於基準點距離紀錄吻合，故堪認機車倒地後實係
        朝慢車道方向滑行而非朝道路中央之分向限制線方向滑
        行甚明。準此，由被害人機車倒地後滑行之方向以觀，
        適與本院上開認定被告所駕駛車輛右前側保險桿擦撞被
        害人所騎乘機車之左後側車身致被害人倒地之物理力吻
        合，且由現場照片以觀，路面上並無任何障礙物或缺陷
        易肇致被害人機車失控跌倒，更徵被害人所騎乘機車係
        因遭被告所駕駛車輛擦撞始人車倒地無疑。是被告上開
        根據道路交通事故現場圖上誤繪延伸方向之刮地痕所為
        之辯詞，即與客觀跡證不符，自不足採。又被告另辯稱
        ：刮地痕起點在其車頭前方二公尺，故並非伊撞擊被害
        人倒地而是被害人自行操控不當跌倒云云，然行進間之
        機車遭外力撞擊後、失控倒地前，基於慣性原理仍會繼
        續朝原本行進方向與該外力介入方向之合力方向前行，
        並非立即倒地，從而刮地痕起點並非必然等同於實際撞
        擊點，故被告僅以刮地痕起點在其車頭前方二公尺即認
        並非伊撞擊被害人倒地而是被害人自行操控不當跌倒云
        云，顯然無據，而不足作為有利於其認定之佐憑。
  （五）按刑法上之過失，其過失行為與結果間，在客觀上有相
        當因果關係始得成立。所謂相當因果關係，係指依經驗
        法則，綜合行為當時所存在之一切事實，為客觀之事後
        審查，認為在一般情形下，有此環境、有此行為之同一
        條件，均可發生同一之結果者，則該條件即為發生結果
        之相當條件，行為與結果即有相當之因果關係。反之，
        若在一般情形下，有此同一條件存在，而依客觀之審查
        ，認為不必皆發生此結果者，則該條件與結果不相當，
        不過為偶然之事實而已，其行為與結果間即無相當因果
        關係，此觀最高法院七十六年臺上字第一九二號判例闡
        釋甚詳。查被告案發當時所駕駛自用小客車係沿該事故
        發生之道路由東往西方向行駛，而在欲由左側超越被害
        人所騎乘之機車時擦撞被害人所騎乘機車之左後側車身
        等情，業如上述。準此，若被告於上開時、地駕駛該自
        小客車時善盡上開各注意義務，自不致發生擦撞被害人
        所騎乘機車左後側車身致人車倒地而生受傷之結果，是
        綜合本件行為當時所存在之一切事實，本院依經驗法則
        為客觀之事後審查，認在通常情形下，有本件上開環境
        及行為之同一條件，均可致生同一之結果，故被告上開
        駕駛行為即屬被害人受傷結果之相當條件，揆諸上開說
        明，被告案發時上開駕駛之行為與被害人受傷結果間即
        具有相當之因果關係無疑。
  （六）再按刑法上之過失犯，祇須危害之發生，與行為人之過
        失行為，具有相當因果關係，即能成立，縱行為人之過
        失，與告訴人本身之過失，併合而為危害發生之原因時
        ，仍不能阻卻其犯罪責任，最高法院九十三年度臺上字
        第一０一七號判決闡釋甚明。查本件事故依上開案發過
        程及現場路況以觀，被害人甲○○騎乘機車所行駛之車
        道並非禁止機車行駛之車道，且事故現場前朴子市○○
        路西向車道適有路邊停放車輛佔據慢車道及多名行人沿
        慢車道行走（見本院卷第79頁下方照片），是被害人甲
        ○○為閃避上開人車而沿該路段快車道行駛，自難認有
        何過失可指，揆諸上開說明，被告更無由推諉其過失罪
        責。
  （七）綜上所述，本件事證明確，被告辯詞均不足採，其犯行
        至堪認定，應依法論科。
三、核被告所為，係犯刑法第二百八十四條第一項後段之過失重
    傷害罪。至檢察官起訴認被告涉犯刑法第二百八十四條第一
    項前段之普通傷害罪，固非無見，惟被害人因本件車禍所受
    傷害已達於身體有重大難治之重傷害程度，已如前述，是公
    訴意旨認被告所犯係過失傷害罪嫌，即有未洽，惟起訴事實
    與本院認定事實尚屬同一，爰變更起訴法條，併此敘明。又
    自首係以犯人在犯罪未被發覺前向該管公務員自承犯罪，而
    受裁判為其構成要件。行為人對其行為既不認為構成犯罪，
    即無願意接受裁判之意思，與自首之要件不符。不能僅以其
    有報警處理肇事，即邀自首之例寬減其刑。查本案被告固曾
    委託路人報案，然於警方到達現場時否認被害人所騎乘機車
    為其所擦撞，此有嘉義縣警察局道路交通事故肇事人自首情
    形紀錄表乙紙（見警卷第15頁）附卷可稽；且被告於警詢時
    仍供稱：伊未撞上被害人，是被害人自己摔倒的（見警卷第
    3 頁）云云，迄本院審理時仍執相同說詞，足見被告自始否
    認其駕車肇事（並非承認其為肇事者，僅否認法律上應負過
    失），根本否認被害人倒地與其駕車行為存有任何因果關係
    ，顯無自承犯罪並接受裁判之意思，是被告上開行為核與自
    首條件不符，自難邀自首減刑之寬典，附此敘明。爰審酌被
    告為國小畢業之智識程度，前有賭博前科之素行，駕車時違
    反上開注意義務而在不得超車路段欲跨越分向限制線進行超
    車，且於違規進行超車時又未能保持安全間距之違反注意義
    務情節、被害人所受傷勢甚為嚴重，以及迄未能與告訴人達
    成和解或調解，賠償被害人損害等一切情狀，量處如主文所
    示之刑，並諭知易科罰金之折算標準，以資懲儆。
據上論斷，應依刑事訴訟法第二百九十九條第一項前段、第三百
條，刑法第十一條前段、第二百八十四條第一項後段、第四十一
條第一項前段，刑法施行法第一條之一第一項、第二項前段，判
決如主文。
本案經檢察官李志明到庭執行職務。
中    華    民    國    99    年     4    月    21    日
                    交通法庭  法  官  曾宏揚
以上正本證明與原本無異。
如不服本判決應於收受判決後10日內向本院提出上訴書狀，並應
敘述具體理由；其未敘述上訴理由者，應於上訴期間屆滿後20日
內向本院補提理由書（均須按他造當事人之人數附繕本）「切勿
逕送上級法院」。告訴人或被害人如對於本判決不服者，應具備
理由請求檢察官上訴，其上訴期間之計算係以檢察官收受判決正
本之日期為準。
中    華    民    國    99    年     4    月    21    日
                              書記官  陳慶昀
附錄論罪科刑法條：
中華民國刑法第284條第1項（過失傷害罪）
因過失傷害人者，處 6 月以下有期徒刑、拘役或 5 百元以下罰
金，致重傷者，處 1 年以下有期徒刑、拘役或 5 百元以下罰金
。

司法院資訊處製作；財團法人民間司法改革基金會備份。
